臺灣高等法院高雄分院刑事判決　　　　100年度上重訴字第5號
上　訴　人
即　被　告　謝國棟
輔　佐　人　謝貴香
選任辯護人　陳意青律師
上列上訴人因被告家暴殺人等案件，不服臺灣高雄地方法院99年
度重訴字第60號中華民國99年12月31日第一審判決（起訴案號：
臺灣高雄地方法院檢察署99年度偵字第24321 號），提起上訴，
本院判決如下：
     主  文
上訴駁回。
    事  實
一、謝國棟為張碧秀之前夫，二人平日仍與兒女居住在高雄市○
    鎮區鎮○街138 巷43號住處，具有家庭暴力防治法第3 條第
    1 、2 款所定之家庭成員關係。然彼此不僅有金錢糾紛，謝
    國棟亦懷疑張碧秀在外與其他男性友人有不正常之感情關係
    ，雙方為此有過多次爭執。民國99年6 月間，因張碧秀時常
    晚歸，謝國棟翻閱張碧秀之物品，發現有汽車旅館之簽帳單
    ，不禁怒從中來，倍覺窩囊，而萌生對張碧秀不滿之情緒。
    又謝國棟於同年7 月間，曾在電話中與張碧秀討論銀行貸款
    事宜，張碧秀於電話中承認有拿取謝國棟向銀行貸款之新台
    幣50萬元，惟拒絕返還上開金錢，並向謝國棟聲稱：「我們
    兩個人事情，兩個人要死一個」，謝國棟則回稱：「我收到
    了」等語，雙方因而埋下更深之心結。張碧秀於上通電話對
    話結束後，隨即更改其原來所使用之電話號碼，並離家未歸
    。但因張碧秀新申請電話之通知單寄送至謝國棟之住處，謝
    國棟得知張碧秀之新電話號碼後，乃預謀利用花店送花給張
    碧秀之機會查探張碧秀之住處。謝國棟遂於同年7 月22日19
    時30分許，行經高雄市○鎮區○○路某花店時，向該花店購
    買500 元之花盆指名送給張碧秀，並留下張碧秀新申請之電
    話予花店。由該花店人員與張碧秀聯絡後，藉此得知張碧秀
    所在高雄市前鎮區○○○路64號11樓居處。謝國棟隨即至高
    雄市○鎮區○○路某花店購買100 元花盆後，再返家準備剪
    刀、美工刀及衣物置於背包，於同日21時30分至上開張碧秀
    居處之管理員室，向管理員黃書成佯稱是花店老闆，因剛才
    少送一盆花，故前來補送等語，黃書成不疑有他，讓謝國棟
    得以順利搭乘電梯至高雄市前鎮區○○○路64號11樓門外。
    謝國棟按門鈴後，適林俊龍前來開門並請謝國棟入內，但因
    談判中林俊龍不斷欲將謝國棟趕出屋外，謝國棟在怒不可遏
    情形下，於同日21時50分許，竟基於殺害林俊龍之故意，先
    從其所攜帶之背包內拿出預藏剪刀朝林俊龍左側頸部刺下。
    雙方因而自客廳扭打至浴室，此時張碧秀突然出現抓住謝國
    棟右手。謝國棟乃另基於殺害張碧秀之故意，以左手從上開
    背包內拿出預藏之美工刀，並持該刀柄敲打林俊龍頭部，再
    將美工刀片推出朝張碧秀頸部劃下一刀，切斷張碧秀右側頸
    靜脈，造成張碧秀右上頸部長16公分、深4.8 公分切割傷及
    右臂上臂外側瘀傷。此時，林俊龍徒手抓住謝國棟並示意張
    碧秀出去報警，林俊龍則與謝國棟繼續扭打，造成林俊龍受
    有頸部左側長11公分深3.1 公分之切割傷、頸部右側切割傷
    （8 ×4.8 ）、額部左側穿刺傷（1.8 ×0. 6公分）、左眉
    上緣表淺性切割傷（1 ×0.05公分）、右眉外側表淺性切割
    傷（1.1 ×0.3 公分）、左眼下方表淺性切割傷（3.8 ×0.
    05公分）、上頸部左側表淺性切割傷（2 ×0.1 公分）、頸
    部中段左側表淺性切割傷（9.5 ×0.2 公分）、左肩部穿刺
    傷（2.2 ×0.9 ×3.9 公分）、上腹部左側穿刺傷（0.4 ×
    0.3 ×1.8 公分）、右上臂內側表淺性切割傷（2 ×0.2 ）
    、右前臂內側表淺性切割傷（2.2 ×0.1 ）、右手掌掌面大
    拇指根部表淺性切割傷（1.8 ×0.1 公分）、右手掌掌面食
    指下方表淺性切割傷（6 ×0.1 ）、右手掌掌面第3 、4 指
    下方穿刺傷（1.1 ×0.4 公分）、右大腿中段外側表淺性切
    割傷（2.5 ×0.05公分）、右膝蓋外側表淺性切割傷（4 ×
    0.1 公分）、右小腿上段外側表淺性切割傷（3.4 ×0.1 公
    分）、右足踝外側上緣表淺性切割傷（2.3 ×0.1 公分）；
    右腰部至右大腿上緣、右眼眶周圍、右耳、右臉、兩手掌背
    面、右大腿中段內側、兩膝蓋、兩小腿處等瘀傷；左前臂、
    右膝蓋內側、左小腿前面刮擦傷等傷害。期間林俊龍二度欲
    爬出門口求救，均為謝國棟拖回房間內直至林俊龍無法動彈
    為止。謝國棟見林俊龍已無動靜，發現已鑄成大錯，隨即去
    電其姊謝貴香，託請謝貴香代為照顧其尚在就學之小孩並欲
    自殺了結生命，經謝貴香苦勸後始打消此念，而搭乘電梯下
    樓。另張碧秀搭乘電梯下樓後，隨即向管理室管理員黃書成
    求救，黃書成打電話報警時，適警方因之前有不詳人士向警
    方報案該處有糾紛而到達現場，警方除迅速聯絡救護車將張
    碧秀送往邱外科醫院急救外，並封鎖現場，員警欲搭乘電梯
    前往張碧秀住處時，適謝國棟搭乘電梯下樓，謝國棟於未有
    任何有偵查犯罪職權之公務員知悉上開犯行前，向員警自首
    供述其殺害張碧秀及林俊龍之案情，而接受裁判。嗣經警在
    上開現場扣得謝國棟所有用以殺人之美工刀及剪刀各一支。
    張碧秀經送邱外科醫院醫救治，至同日22時14分因大量出血
    造成低血容性休克而宣告不治，林俊龍則經送國軍高雄總醫
    院救治，延至翌日13時30分，亦因大量出血造成低血容性休
    克而宣告不治。
二、案經高雄市政府警察局前鎮分局報告臺灣高雄地方法院檢察
    署檢察官偵查起訴。
    理  由
一、證據能力方面
  (一)於刑事訴訟程序中為取得證據資料而由法院或檢察官指定具
    有特別知識經驗之機關或團體，就特定之事物，以其專業知
    識加以分析、實驗而作判斷，以為偵查或審判之參考，為有
    證據能力，此觀刑事訴訟法第198 條、第206 條第1 項、第
    208 條第1 項規定自明。本件檢察官所提出之法務部法醫研
    究所99醫剖字第0991102491號解剖報告書及99醫鑑字第0991
    102567號鑑定書，與同所99醫剖字第0991102490號解剖報告
    書及99醫鑑字第0991102566號鑑定書均係檢察官委請鑑定，
    而本院卷附之高雄醫學大學附設中和紀念醫院精神鑑定報告
    書則係由本院委請鑑定，依據上揭規定，前開書面資料均為
    刑事訴訟法第159 條第1 項規定之例外情形，應具有證據能
    力。
  (二)起訴書證據清單上所列證人曾文瑞、黃書成、謝貴香、謝○
    ○（即被告長子）、謝○○（即被告次子）等人於警詢、偵
    查中之證述，及高雄市政府警察局99年7 月22日偵辦張碧秀
    、林俊龍命案之現場勘察報告、職務報告及99年8 月24日高
    市警鑑字第0990048788號鑑驗書，與邱外科診斷證明書等證
    據，被告及其辯護人於審判程序中均同意作為證據，本院審
    酌上開傳聞證據製作時之情況，並無違法不當及證明力明顯
    過低之瑕疵，認為以之作為證據應屬適當，依刑事訴訟法第
    159 之5 第1 項規定，上開證據資料均具有證據能力。
二、證據取捨及事實認定
    訊據被告謝國棟矢口否認有何殺人犯行，辯稱：我沒有殺人
    犯意，我只是要傷害並教訓被害人2 人云云。經查：
  (一)被告謝國棟於上開時地，持剪刀及美工刀攻擊被害人林俊龍
    、張碧秀，致被害人林俊龍、張碧秀死亡之事實，已據被告
    於偵審中自白不諱，復經證人即管理員黃書成於警詢及偵查
    中證以：被告向我佯稱花店老闆欲補送一盆花，我因而讓被
    告進入大樓內，張碧秀被殺後搭電梯下樓向我求救，警方剛
    好到達現場等語。另經證人即被告之姊謝貴香證述：被告撥
    打電話請我代為照顧尚在就學之小孩，並欲自殺了結生命，
    經我苦勸後被告才打消念頭等情無訛( 見相驗卷1 第10、34
    頁、偵查卷1 第154-155 、156 頁) 。又被害人林俊龍、張
    碧秀受有如事實欄所載傷害，經送醫急救仍不治死亡，其中
    被害人林俊龍頸部左側切割傷因切破左頸靜脈，大量出血，
    為致命傷，被害人張碧秀右上頸部切割傷因切斷右靜脈導致
    大量出血，為致命傷，而警方在現場查扣被告用以行兇之美
    工刀及剪刀外觀型態，核與被害人林俊龍、張碧秀死因之切
    割傷與穿刺傷傷口型態相符等情，已經檢察官督同法醫師相
    驗屬實並經法務部法醫研究所鑑定明確，有勘驗筆錄、相驗
    屍體證明書、邱外科醫院診斷證明書、相驗暨解剖照片、法
    務部法醫研究所99醫剖字第0991102491號解剖報告書暨99醫
    鑑字第0991102567號鑑定書、與同所99醫剖字第0991102490
    號解剖報告書暨99醫鑑字第0991102566號鑑定書、高雄市政
    府警察局99年7 月22日偵辦張碧秀、林俊龍命案之現場勘察
    報告、刑事案件證物採驗紀錄表及同局99年8 月24日高市警
    鑑字第0990048788號鑑驗書附卷可稽( 見相驗卷1 、卷2)。
    復有被告行兇所用之剪刀、美工刀各1 支及被告做案時所穿
    著之衣褲、背包等扣案可證。此部分事實堪信為真正。
  (二)被告雖否認有殺人之犯意。惟按人體頸部有重要血管，如以
    利器攻擊頸部，致頸部血管破裂大量出血，即會失血過多死
    亡，此為公眾週知之事實，被告為具備通常智識之人，自應
    知之甚詳。觀之被害人張碧秀、林俊龍所受傷害之部位，主
    要均集中在人體致命部位之頸部要害處，且被害人所受如事
    實欄所載之刀傷，其中張碧秀致命傷為右上頸部長16公分、
    深4.8 公分切割傷，林俊龍致命傷為頸部左側長11公分、深
    3.1 公分之切割傷，終致被害人張碧秀右頸靜脈與會厭軟骨
    組織及肌肉遭切斷，大量出血，低血容性休克死亡；被害人
    林俊龍亦因頸部左頸靜脈，氣管環狀軟骨遭切破，大量出血
    ，低血容性休克死亡，此有上述法務部法醫研究所鑑定書2
    份在卷可憑。依上開被害人之傷勢觀之，可知被告當時以銳
    利之美工刀切割被害人頸部時用力甚猛，殺意甚堅，被告主
    觀上應具有殺人之直接故意甚明。被告否認有殺害被害人林
    俊龍、張碧秀之犯意，不足採信。
  (三)辯護人辯以：案發時，被告持兇器剪刀之右手被林俊龍、張
    碧秀2 人加以控制，被告為了正當防衛迫不得已，用左手打
    開皮包，始持美工刀割傷張碧秀；被告若有殺人犯意亦屬刑
    法第273 條之義憤殺人罪云云。然查，案發時，被告係先以
    剪刀攻擊被害人林俊龍頸部，2 人並進而扭打，此時，張碧
    秀突然出現並抓住被告之右手等情，為被告所不爭執。由上
    開情形觀之，張碧秀應係為阻止被告繼續持剪刀攻擊林俊龍
    ，始抓住被告之右手，張碧秀並無持任何兇器，亦無任何攻
    擊被告之行為，難認被告有遭受何「現在不法之侵害」而須
    持美工刀正當防衛之情事，自無正當防衛可言。又按刑法第
    273 條所謂當場激於義憤而殺人，係指他人所實施之不義行
    為，在客觀上足以引起公憤，猝然遇合，憤激難忍，因而將
    其殺害者而言。本件被告持兇器殺害林俊龍、張碧秀之前，
    被告係按其計劃假藉送花名義找到被害人張碧秀住處，被害
    人林俊龍應門後，2 人話不投機，被告即持其預備之剪刀及
    美工刀行兇。故案發時被害人林俊龍、張碧秀並無任何客觀
    上足以引起公憤之不義行為，被告亦非猝然偶遇被害人林俊
    龍、張碧秀2 人，自非當場基於義憤而殺人可比。辯護人所
    辯，尚難酌採。
  (四)本件緣於被告與被害人張碧秀雖早於92年間離婚，但一直同
    住戶籍地，雙方有新台幣60萬元之金錢糾紛未妥善處理，且
    被告主觀上認為被害人張碧秀與林俊龍有不正常之男女關係
    等事實，除據被告提出其住處不動產登記謄本、協議書、悔
    過書、房屋租賃契約書等影本、夏艷精品旅館之統一發票在
    卷可按。復據證人謝貴香、謝○○（即被告長子）、謝○○
    （即被告次子）於偵訊時分別陳稱：「被告曾說過張碧秀有
    外遇，被告非常氣憤」、「我母親越來越晚歸，後來就離家
    ，我父親後來在街上遇到我母親與該男在一起，我父親會殺
    我母親，應該是感情和金錢的事情日積月累，嚥不下這口氣
    」等語；證人即被害人林俊龍之妻吳淑玲於警詢中亦陳稱：
    被告曾於99年7 月9 日及同月19日至我住處，因我不認識他
    而拒絕他進入，但被告仍在門外大吵大鬧等語（見相驗卷2
    第20頁）。足證被告係因與張碧秀間之金錢糾葛，及懷疑林
    俊龍與張碧秀間有不正常之男女關係，始萌生殺害林俊龍、
    張碧秀之犯意，已灼然明甚。
  (五)綜上所述，被告所辯，均係飾卸之詞，一無可採。本件事證
    明確，被告犯行洵堪認定。
三、核被告所為，係犯刑法271 條第1 項之殺人罪。被告與被害
    人張碧秀為前配偶及家屬關係，為家庭暴力防治法第3 條第
    1 、2 款之家庭成員，被告殺害張碧秀，係對之實施身體上
    之不法侵害，為家庭暴力，故被告殺害張碧秀部分，亦係犯
    家庭暴力防治法第2 條第2 款所稱之家庭暴力罪。被告先後
    殺害張碧秀、林俊龍之行為，犯意各別，應分論併罰。被告
    於警方未知悉其犯行前，主動向員警自首供述其殺害張碧秀
    及林俊龍，而接受裁判，此經證人即前鎮分局警員曾文瑞於
    偵查中結證明確，復有職務報告附卷可稽( 見偵查卷1 第15
    6 頁) ，爰均依刑法第62條前段規定減輕其刑。又被告經本
    院送請高雄醫學大學附設中和紀念醫院鑑定其行兇時之精神
    狀況，結果如下：「被鑑定人謝國棟因與前妻相處問題致有
    壓力相關之憂鬱之情形，已接受醫療，日常生活能力無明顯
    受損。被鑑定人對案發前後情節均能夠描述。包括與前妻相
    識、結婚、婚後相處問題、金錢糾紛、離婚後期待前妻能回
    頭與自己合好但落空，並能回憶起案發前情緒轉折，如何藉
    由電信局寄發的通知單找到前妻地址、設法通過前妻居處的
    管理員上樓以期見到前妻，與被害人林姓男子對話爭執經過
    至與被害人林姓男子及前妻扭打導致兩人受傷之部份經過，
    無明顯已達脫離現實之精神症狀。根據長期精神病史及事發
    當時之精神狀態評估，被鑑定人於犯罪行為當時，其判斷力
    及認知功能，並無顯著證據顯示其判斷力及精神症狀已達精
    神耗弱或心神喪失之狀態。」，有該醫院100 年5 月17日高
    醫附行字第1000001796號函附精神鑑定報告書在卷可參(本
    院卷第112-120 頁) 。故被告無依刑法第19條規定減刑之餘
    地。
四、原審認被告罪證明確，因而適用刑法第271 條第1 項、第62
    條前段、第51條第4 款、第8 款、第9 款，第37條第1 項、
    第2 項、第38條第1 項第2 款規定，並審酌如下：
  (一)就被害人林俊龍死亡部分，被告因認其前妻張碧秀與林俊龍
    過從甚密，加上張碧秀不願出面，林俊龍拒絕談判，乃心生
    忿恨而對林俊龍萌生殺機，已如前述。被告為逼使張碧秀出
    面解決金錢及感情問題，未尋得林俊龍理解，藉送花之機覓
    得其租處，即設詞訛誆該處大樓管理員得以上樓面見，並預
    先準備另套顏色相仿之衣物以備血跡佈身時，得以替換，已
    據被告於警詢供述明白，且攜帶剪刀及美工刀之兇器於背包
    之內，足見其當日已見奸謀，伺於被害人不配合時即加砍殺
    ，實與預謀殺人無異，所犯並非一時失慮而頓起殺意，直接
    剝奪被害人之生命權，惡性重大，並嚴重影響社會治安。雖
    被告前無任何犯罪前科，犯後已知坦白犯行，並有悔意。觀
    諸被告以剪刀朝俊龍頸部要害猛刺，致頸部傷口長11公分，
    深3.1 公分，切破左頸靜脈，氣管環狀軟骨遭切斷而大量出
    血，此有上開鑑定報告書可參，其行兇手段兇殘，令人髮指
    ，僅因林俊龍拒絕談判，不惜侵門踏戶波及無辜而痛下殺手
    ，致林俊龍因與已離婚之張碧秀共處而株連慘死，對林俊龍
    家庭造成難以抹滅之傷痛，天倫夢碎，留下一對年約12歲、
    14歲兒女與妻子吳淑玲泣血椎心，哀痛萬名，所生危害難以
    彌補，亦未能與其家屬達成和解，且酌以被告自首上情等一
    切情狀，認被告殺死林俊龍之罪，應量處無期徒刑，褫奪公
    權終身。扣案剪刀、美工刀各一支，均為被告所有，且供其
    殺人所用之物，業經被告供明在卷，爰依刑法第38條第1 項
    第2 款宣告沒收。至扣案被告所穿沾有被害人血跡之衣褲1
    套等物，雖為被告所有，然並非違禁物，亦非供被告殺人犯
    罪所用之物，自不諭知沒收。
  (二)就被害人張碧秀死亡部分，被告因與張碧秀有金錢糾紛未妥
    善處理，且主觀上認其前妻與林俊龍過從甚密，有不正常之
    往來行為，加上張碧秀不願出面，且於被告殺害林俊龍之際
    竟出手護阻，心生忿恨而萌生殺機，亦如前述。然被告遇上
    述問題，未思理性解決，藉端尋得被害人居處，並事先準備
    另套顏色相仿之衣物及剪刀、美工刀等兇器，顯見當日前往
    尋人，已是預謀，心思縝密。觀諸被告於殺害林俊龍之後，
    不顧張碧秀出手阻止，竟轉而另持刀砍殺張碧秀，以極兇殘
    手段，持美工刀朝其頸部要害猛刺，頸部傷口長16公分，深
    4.8 公分，致右頸靜脈與會厭軟骨組織及肌肉遭切斷而大量
    出血，此有上開鑑定報告書可參，其行兇方式泯滅人性，對
    曾為14年之配偶張碧秀，竟能狠下毒手，無絲毫情義之念。
    惟按刑事審判旨在實現刑罰權之分配的正義，故法院對有罪
    之被告科刑，應符合罪刑相當之原則，使輕重得宜，罰當其
    罪。此部分姑念被告前無任何犯罪前科，犯後也知坦白犯行
    ，並有悔意，且其曾因憂鬱性疾病曾至診所應診，亦已與張
    碧秀之家屬達成和解，此有被告病歷摘要、和解書附偵卷可
    查，再佐以上述內在動機及自首上情等一切情狀，認殺死張
    碧秀之罪，應量處有期徒刑14年，並認其殺人殘害人命之犯
    罪性質，亦有褫奪公權之必要，併宣告褫奪公權10年。扣案
    美工刀一支，為被告所有，且供其殺人犯罪所用之物，同前
    所述，爰依刑法第38條第1 項第2 款宣告沒收。
  (三)原審再依法就被告所犯上開二罪，定應執行刑為無期徒刑，
    褫奪公權終身，扣案之剪刀、美工刀各一支均沒收。
五、經核原判決認事用法，並無不合，量刑亦屬允當。被告上訴
    意旨否認殺人犯行並指摘原判決不當，為無理由，應予駁回
    。
據上論斷，應依刑事訴訟法第368條，判決如主文。
本案經檢察官高碧霞到庭執行職務。
中    華    民    國  100     年    6     月    23    日
                  刑事第九庭    審判長法  官   莊秋桃
                                      法  官   田平安
                                      法  官   范惠瑩
以上正本證明與原本無異。
如不服本判決應於收受本判決後10日內向本院提出上訴書狀，其
未敘述上訴理由者，並得於提起上訴後10日內向本院補提理由書
狀（均須按他造當事人之人數附繕本）「切勿逕送上級法院」。
中    華    民    國  100     年    6     月    23    日
                                      書記官   戴育婷
附錄本判決論罪科刑法條：
中華民國刑法第271條
（普通殺人罪）
殺人者，處死刑、無期徒刑或 10 年以上有期徒刑。
前項之未遂犯罰之。
預備犯第 1 項之罪者，處 2 年以下有期徒刑。